臺灣雲林地方法院民事判決　　　　　　　96年度訴字第335 號
原　　　告　甲○○
訴訟代理人　乙○○
被　　　告　己○○
訴訟代理人　丙○○
被　　　告　丁○○
兼　訴　訟
代　理　人　戊○○
上列當事人間請求分割共有物事件，本院於民國96年11月27日言
詞辯論終結，判決如下：
    主  文
被告應協同原告就坐落雲林縣斗六市○○段二三一地號、地目田
、面積六八二三平方公尺土地，辦理面積更正登記為六七三一平
方公尺。
兩造共有坐落雲林縣斗六市○○段二三一地號、地目田、面積六
七三一平方公尺土地准依如附圖(一)即雲林縣斗六地政事務所九十
六年七月十八日土地複丈結果圖說所示乙案方法分割，即：編號
Ａ部分面積二二四四平方公尺土地分歸原告甲○○取得; 編號Ｂ
部分面積二二四四平方公尺土地分歸被告丁○○取得; 編號Ｃ分
面積七四八平方公尺土地分歸被告戊○○取得; 編號Ｄ部分面積
一四九五平方公尺土地分歸被告己○○取得。
訴訟費用由被告戊○○負擔九分之一、丁○○負擔三分之一、己○○負擔九分之二，餘由原告負擔。
    事 實 及 理 由
甲、兩造之主張:
一、原告起訴主張:
（一）坐落雲林縣斗六市○○段231 地號、地目田、面積6823平
      方公尺土地（實測結果為6731平方公尺，下稱系爭土地）
      ，為兩造所共有，其中原告及被告丁○○應有部分均為3
      分之1 ，被告戊○○及己○○之應有部分依序為9 分之1
      及378 分之84。系爭土地並無因物之使用目的不能分割，
      或以契約訂有不分割之期限，因兩造無法協議分割，乃訴
      請法院裁判分割系爭共有土地。
（二）且系爭土地上原共有人有分管，分管位置如附圖(一)甲案所
      示; 而原告的父親即訴訟代理人乙○○並在鄰地即同段22
      9-6 、229-37地號國有土地上有建物，並自民國60幾年即
      占有使用迄今，並經國有財產局同意出租給原告之父使用
      ; 而被告己○○是後來才購買系爭土地的應有部分，不可
      因而變更原來分管的位置，依附圖(一)甲案分割符合分管之
      事實，並使原告之損害減少等語。並聲明：(1)請求被告協
      同原告就系爭土地辦理面積更正登記為6731平方公尺; (2)
      請准依附圖(一)甲案分割; (3)訴訟費用由兩造依應有部分比
      例負擔。
（三）對於被告己○○答辯之陳述:
      同段229-6 及229-37號國有土地目前是由水利署管理，原
      告父親日前已向水利署申請承租上開土地，水利署要原告
      父親先將占用上開國有地之建物拆除後，將土地返還水利
      署，再由水利署過戶給國有財產局後，再由原告父向國有
      財產局承租，原告父自60幾年起即使用上開土地迄今，如
      果要放租，也應該是原告父優先承租。
二、被告方面：
（一）被告丁○○、戊○○部分:
      被告丁○○、戊○○2 人是父子關係，希望能分割在一起
      ，比較方便使用土地。如附圖(一)甲案Ｂ部分是被告丁○○
      目前耕種的位置，且甲案Ａ部分有一條路給後面同段229-
      13土地的所有人通行，當時原告購買系爭土地土地時，有
      和後面的土地所有人協議要留路要給後面的人通行，被告
      認為這是他們自己的協議，不可以將Ａ部分的土地分割給
      被告，所以同意依甲案分割。鄰地即同段229- 18 地號土
      地後方則是被告戊○○目前耕種的位置，如有爭議，只要
      有路讓被告進出，也同意依被告上開耕種位置來分割等語
      置辯。
（二）被告己○○部分:
  1、 被告己○○主張依附圖(一)乙案分割，因坐落系爭土地上乙○○（即被告甲○○之父兼其訴訟代理人）所有之建物主
      要是在乙案編號Ｄ部分，已由被告經法院拍賣取得所有權
      ，且包括乙○○在鄰地同段229-6 及229-37地號國有土地
      上之建物，亦均由被告取得所有權; 另系爭土地北面即同
      段229-60及229-13地號土地，亦經原告於法院拍賣時取得
      所有權，該兩筆土地的出路均需經過系爭土地如附圖(一)乙
      案Ｄ部分位置，為了妥善利用上開兩筆土地及系爭土地上
      原告所標得的建物，所以需以附圖(一)所示乙案分割才符合
      被告的利益。
  2、 且如依乙案分割，被告願意將分得土地旁留一通路給位在
      後方土地的所有權人通行，所以並不會影響後方所有權人
      及共同被告戊○○的權益。如果依上開方案分割結果，被
      告所購買的建物有占用到其他共有人分得的土地而需要拆
      除時，被告也同意拆除。
  3、 另被告否認原告所主張其父已向國有財產局承租同段229-
      6 及229-37地號國有土地之事實。且上開二筆國有土地係
      屬水利地，業經被告去水利局詢問清楚，該承辦人員說是
      因為乙○○先生自己檢舉自己有雞寮在上開水利會管理的
      土地上，且這土地因在嘉南大圳附近，屬於水利地，不能
      出租等語。原告訴代乙○○先生說其就上開土地有租約，
      請其提出相關證件證明等語置辯。
丙、得心證之理由：
一、按共有人得隨時請求分割共有物，但因物之使用目的不能分
    割或契約定有不分割之期限者，不在此限；又共有物之分割
    ，依共有人協議之方法行之，分割之方法不能協議者，法院
    得依任何共有人之聲請，以原物分配於各共有人，民法第82
    3 條第1 項及第824 條第1 項第1 款分別定有明文。
二、經查，原告主張系爭土地地目為田，為兩造依上開應有部分
    比例所共有，並無依使用目的不能分割，或定有不分割之期
    限，然不能以協議定分割之方法。又系爭土地之土地登記謄
    本所載面積為6,823 平方公尺，實際測得面積為6,731 平方
    公尺等情，有原告提出之地籍圖謄本及土地登記謄本可證，
    並經本院履勘現場明確，有該勘驗筆錄，及附圖(一)即雲林縣
    斗六地政事務所96年7 月18日土地複丈結果圖說可佐，且為
    兩造所不爭執，堪信原告屬實。且被告3 人均同意協同原告
    就系爭土地面積依實測結果辦理更正登記。因此，原告以兩
    造不能達成分割協議，請求被告就系爭土地協同辦理面積更
    正登記，及裁判分割，自屬有據，應予准許。
三、又按法院裁判分割共有物，須斟酌各共有人之利害關係、使
    用情形、共有物之性質及價值、經濟效用，以符合公平經濟
    之原則。本院審酌:
（一）系爭共有土地南面除相鄰同段232 及229-18號土地外，其
      餘部分均緊鄰馬路，東面亦緊鄰同段229-3 號土地之私設
      道路，西面則緊鄰同段229-6 及229-37地號國有土地，北
      面則係緊鄰同段229-13號土地，更北方則係同段229-60號
      等土地，上開北面土地對外並無適宜之連絡道路，需經系
      爭土地才能對外連絡等情，為兩造所不爭執，並經本院現
      場勘驗明確，有該勘驗筆錄暨照片，及原告提出之地籍圖
      謄本附本院95年度調字第82號卷宗可按，足信無誤。
（二）而原告之父即其訴訟代理人乙○○所有坐落系爭土地上如
      附圖(一)乙案Ｄ部分之雞舍、房屋（即如附圖(二)雲林縣斗六
      地政事務所96年7 月27日土地複丈結果圖說所示編號4 、
      3 之建物），及其在鄰地即同段229-6 、229-37地號國有
      土地上之部分雞舍（即附圖(二)編號2 之建物），均由被告
      己○○於法院拍賣時取得所有權，有本院93年度執字第19
      67號執行卷附拍賣公告暨權利移轉證書在卷可按，並經本
      院現場勘驗明確，有卷附95年度訴字第360 號遷讓房屋勘
      驗筆錄暨現場圖及附圖(二)可參。
（三）且系爭土地北面鄰地即同段229-13號土地之所有權應有部
      分萬分之4022，及同段229-60號土地之所有權全部，亦經
      被告己○○於上開拍賣中取得所有權，有上開本院不動產
      權利移轉證書載明可參。
（四）再者，原告主張同段229-6 及229-37號國有土地目前是由
      水利署管理，原告父日前已向水利署申請承租上開土地，
      水利署要原告父先將占用上開土地之建物拆除後，將土地
      返還水利署，再由水利署過戶給國有財產局後，再由原告
      父向國有財產局承租等情，雖經原告提出台灣省雲林農田
      水利會函及經濟部水利署第五河川局函暨會勘案件紀錄表
      、地籍圖謄本、斗六地政事務所土地複丈結果通知書暨土
      地複丈結果圖（本案卷第33至39頁），雖足信屬實。
（五）然上開利益究非屬原告所有，且原告父是否果能依法承租
      上開國有土地，尚屬未定。再者，縱由其承租上開國有土
      地，與系爭土地分得部分合併使用雖可增加土地使用之經
      濟價值，然並非非合併使用不可。且與被告己○○所有北
      鄰同段229-60及229-13等地號土地需賴系爭土地如附圖(一)
      乙案所示Ｄ部分對外連絡之使用價值及經濟效用等比較，
      應採如附圖(一)乙案所示分割方法，較符全體共有人之經濟
      利益，及相關土地之使用價值。
（六）再者，原告父所有如附圖(二)編號1 之建物雞舍，雖在如附
      圖(一)編號Ｄ部分，然其建築已屬老舊，業經本院現勘驗明
      確，且有上開現場照片可參，且其父既有拆除以返還土地
      予水利局之打算，當無再予審酌之必要。
（七）另原告原非系爭土地之共有人，而係原共有人即訴外人陳
      明楷於本院上開執行事件中行使優先承買權，購得系爭土
      地應有部分後，再於95年1 月23日自訴外人陳明楷受贈取
      得系爭土地之所有權應有部分，有93年度執字第1967號執
      行影印卷及系爭土地土地登記謄本可參。惟其就系爭土地
      上之建物部分，並無取得所有權。因此，縱如其所主張原
      共有人就系爭土地原有分管協議，然因其非上開建物之所
      有權人，因而亦應改依現況另行考量，併此敘明。
（八）至於被告丁○○及戊○○2 人主張，其2 人為父子關係，
      希望能分割在一起，且如附圖(一)甲案Ｂ部分是被告丁○○
      目前耕種的位置，另甲案Ａ部分原有一條路給後面同段22
      9-13號土地的所有人通行，當時係原告購買系爭土地應有
      部分時，和後面的土地所有權人協議的結果，所以同意依
      甲案分割乙節。因不論依如附圖(一)甲案或乙案分割，被告
      2 人分得的土地位置並無多大差異，且符合被告2 人上開
      分管土地的位置。再者，被告己○○亦辯稱如其分得如附
      圖(一)乙案Ｄ部分土地，其亦同意提供道路供後方土地所有
      權人進出等語。核系爭共有土地北鄰之同段229-13號土地
      為其與其他共有人所共有，同段229-60號土地亦為其所有
      等情，其上開所言應可採信。因此，以如附圖(一)乙案方法
      分割並無使被告2 人或北鄰土地所有權人不利益之情事。
（九）本院斟酌上情，認依如附圖(一)所示乙案方法分割，可使其
      上建物之所有權人與分得土地所有權人一致，並對於各共
      有人之利益較能兼顧，且各共有人取得之土地地形完整，
      並均與道路有適當之聯絡，並可發揮分得土地及鄰近土地
      之經濟效用，而且各共有人間分得之土地價值相當，並無
      相互補償之問題，符合公平經濟之原則等情，爰判決分割
      如主文所示。
四、訴訟費用負擔之依據：民事訴訟法第80條之1 。
中　　華　　民　　國　　96　　年　　12　　月　　11　　日
                    民事第二庭  法  官　黃一馨
以上正本證明與原本無異。
如不服本判決，應於送達後20日內，向本院提出上訴狀並表明上
訴理由（須附繕本）。
中　　華　　民　　國　　96　　年　　12　　月　　11　　日
        　　　　　　　　　　　　書記官  王秀如
